【裁判字號】    89,上更(一),124
【裁判日期】    890411
【裁判案由】    山坡地保育利用條例
【裁判全文】
臺灣高等法院刑事判決                  八十九年度上更（一）字第一二四號
    上  訴  人
    即  被  告  乙○○
                甲○○
    共      同
    選任辯護人  李佳翰
右上訴人，因違反山坡地保育利用條例案件，不服臺灣板橋地方法院八十五年度訴字
第一六四六號，中華民國八十六年六月二十三日第一審判決（起訴案號：臺灣板橋地
方法院檢察署八十四年度偵字第二０三九九號）提起上訴，經判決後，由最高法院發
回更審，本院判決如左：
    主    文
原判決撤銷。
乙○○、甲○○共同在公有山坡地內，擅自設置工作物，各處有期徒刑陸月；均緩刑
參年。
鐵門壹道（寬二‧九０公尺、高一‧九０公尺、厚十公分）沒收。
    事    實
一、乙○○及甲○○均明知坐落台北縣三峽鎮○○段小暗坑小段第八七四及八七五地
  號土地間俗稱：「保甲路」之道路，為財政部國有財產局所有之未登錄地，而該
    道路係經行政院於六十八年十一月二十一日以台六十八經字第一一七０一號函核
    定，臺灣省政府六十九年二月六日以六九府農山字第一二０一二六號公告，列為
    山坡地保育區農牧用地範圍內之土地，竟未經國有財產局之同意，共同意圖為自
    己不法之利益，於八十三年年初，擅自搭建設置鐵門壹道（寬二‧九０公尺、高
    一‧九０公尺、厚十公分）之工作物，以禁止他人進入甲○○所有之同段第一一
    三及一一四地號土地，嗣因同段第八八七地號土城所有權人丙○○，無法經由該
    道路運送建材至上揭土地興建工寮，經警會同臺北縣三峽鎮公所人員當場查獲。
二、案經台北縣警察局三峽分局報請臺灣板橋地方法院檢察署檢察官偵查起訴。
    理    由
一、訊據被告甲○○及乙○○，固均坦承有於右揭時、地建造設置鐵門等事實，惟均
    矢口否認有何違反山坡地保育條例及竊佔之犯行，於原審及本院前審辯稱：「系
    爭道路通過三峽鎮○○段小暗坑小段第八八三、八七六、八七五地號土地而至第
    一一三號土地，渠等與第八七六、八七五地號土地之所有權人洪兩全、洪本弟同
    意開闢系爭道路以對外通行，渠等所建造之鐵門係在私有土地上，並未占用公有
    地，伊等為防止他人進入伊等之農舍，偷竊農作物，始裝置鐵門」云云；被告乙
    ○○於本審又辯稱：伊耕作之土地原為伊所有而登記為甲○○之名義，已耕作五
    十幾年。做鐵門之地，是洪本弟所有，原來沒路，洪本弟同意以其土地開路給伊
    等用，伊不知為公有地，伊等因土地之使用須噴農藥，為大家安全，才裝鐵門。
    目前鐵門已拆除等詞；被告甲○○亦辯稱：做鐵門處原來即有路，衹通到伊與乙
    ○○耕作之第一一三、一一四號土地，伊不知該做鐵門之土地為國有地，地政人
    員來說有占用到別人之土地，伊等即將鐵門拆掉等語。
二、本院查：
（一）坐落台北縣三峽鎮○○段小暗坑小段第一一三、一一四、八七四及八七五地號
      土地及原有「保甲路」，前經行政院於六十八年十一月二十一日以台六十八經
      字第一一七０一號函核定，台灣省政府六十九年二月六日以六九府農山字第一
      二０一二六號公告，列為山坡地保育區農牧用地範圍內之土地，均屬山坡地保
      育區之農牧用地等情，有土地登記簿謄本、臺北縣政府八十六年六月二十六日
      八六北府農六字第二三三八二０號函（附一審卷第一二四頁）、同府八十六年
      九月十八日八六北府農六字第三五０九六七號函（附本院上訴卷第五一頁）、
      台灣省政府農林廳水土保持局八十六年十月三十日八六水土企字第二四九七０
      號函（附同上卷第六六頁）、臺北縣政府農業局八十九年三月七日八九北農土
      字第Ｂ一二九二號函（附本院上更一字卷第二十九頁）可稽。又被告等原設置
      之鐵門係位於上開舊「保甲路」上，土地屬於國有財產局所有，亦經原審法院
      會同台北縣樹林地政事務所前往現場履勘，並囑託該所實施測量及本院向臺北
      縣政府函查屬實，此有勘驗筆錄、照片、複丈成果圖、台北縣警察局三峽分局
      八十五年十二月十一日峽警松字第一七七三九號函、臺北縣樹林地政事務所八
      十六年五月三十日八六北縣樹地二字第五五一八號函及臺北縣政府農業局八十
      九年三月七日八九北農土字第Ｂ一二九二號函等附卷（附一審卷第七十九頁、
      第八十頁、第九一頁、第九二頁、第九九頁至第一０一頁、本院上更一字卷第
      二十九頁）可憑。是被告等所辯渠等所建造之鐵門係在私有土地上，並未占用
      公有地云云，要無足採。
（二）次查被告等裝鐵門之地，既屬原來即有之舊「保甲路」，足見應非屬被告等所
    稱之：由座落臺北縣三峽鎮○○段小暗坑小段第八八三、八七六、八七五地號
      土地而至第一一三號、第一一四號土地，渠等與第八七六、八七五地號土地之
      所有權人洪兩全、洪本弟雙方同意開闢，用以對外通行之道路。是證人洪兩全
      、洪本弟二人，雖一致供證該裝鐵門之地，為伊等同意開闢供被告等使用，以
      之連接被告二人之第一一三號、第一一四號土地之道路云云，顯然不實，要為
      迴護被告二人之詞，不足採信。本件被告等於裝設上開鐵門時，要已知裝設鐵
      門處，非屬洪兩全、洪本弟二人之私有地甚明。而被告二人為保護渠等二人私
      有地農作物之安全，避免他人之進入，而在非有權佔有使用之他人土地上裝設
      鐵門，予以占用，顯然有為自己不法利益之意圖明甚。
三、綜上所述，本件被告二人之犯行，因罪證明確，已堪認定，應予依法論科。查被
    告等於犯罪後，原七十五年一月十日經總統修正公布之「山坡地保育利用條例」
    第三十四條第一項之規定，復於八十七年一月七日經總統修正公布，新法就罰金
    刑部分，其金額予以提高，是比較新舊法，以舊法對被告有利，本件應適用舊法
    。查被告等為自己之不法利益，在政府依法公告之山坡保育地上裝設鐵門，佔用
    山坡保育地，核被告等所為，均係違反修正前「山坡地保育利用條例」第三十四
    條第一項之罪，而此部分行為同時觸犯刑法第三百二十條第二項之竊佔罪，屬法
    規競合關係，應依較重之修正前山坡地保育利用條例第三十四條第一項之規定處
    罰，公訴人認二罪有牽連犯之關係，尚有未洽，合予說明。被告二人間具有犯意
    聯絡及行為分擔，均為共同正犯。又被告等供稱：自八十三年初即建造鐵門，此
    部分雖未據公訴人起訴（公訴人起訴之被告犯罪時間為自八十四年間起），惟與
    前開起訴論罪科刑部分有實質上一罪之關係，本院自得併予審理。
四、原審對被告論罪科刑，固非無見，惟查：原判決主文、事實、理由中均載稱：「
    如附圖所示」，惟原判決並無「附圖」，其判決即有可議。被告二人上訴否認犯
    罪，固不足取，惟原判決既有可議，自屬無可維持，應由本院予以撤銷改判。爰
    審酌被告等之品行、犯罪動機、目的、手段、所生危害及犯罪後之態度等一切情
    狀，分別量處如主文第二項所示之刑，以示懲儆。又被告二人均前未曾受有期徒
    刑以上刑之宣告，此有原審法院刑案被告院內索引卡紀錄表、前案紀錄表、臺灣
    高等法院檢察署刑案紀錄簡覆表、本院被告全國前案紀錄表等在卷（一審卷第五
    頁至第十五頁、本院上更（一）字第一二四號卷第六頁）可稽；被告二人所為雖
    屬不法，惟渠等二人均為農民，鄉愚無知，渠等為維護自己種植之農作物之安全
    ，一時失慮，致罹刑典，於事後於原審法院審理中，即將所設置之鐵門拆除，恢
    復原狀，此不惟有被告提出之相片（原審卷第一一八頁至第一二０頁）附卷可證
    ，且有臺北縣政府農業局八十九年三月七日八九北農土字第Ｂ一二九二號函等附
    卷（附本院上更一字卷第二十九頁）可憑，渠等受本件刑之宣告後，定知所警惕
    ，應無再犯之虞，本院認所宣告之刑，以暫不執行為當，爰併予宣告緩刑三年，
    以勵自新。
五、至被告設置之鐵門壹道（寬二‧九０公尺、高一‧九０公尺、厚十公分雖巳拆除
    惟該鐵門尚乏證據證明巳滅失），仍應依山坡地保育利用條例第三十四條第三項
    之規定宣告沒收。
六、公訴意旨另以：被告等於如附圖所示之土地堆置車輛竊佔上揭山坡地，有違反山
    坡地保育利用條例之罪嫌云云。按犯罪事實，應依證據認定之，無證據不得推定
    其犯罪事實，刑事訴訟法第一百五十四條定有明文。訊據被告等均矢口否認有此
    部分之犯行，辯稱：「車輛是載貨用的，來來去去，並未固定在該處」云云，經
    查，原審會同台北縣樹林地政事務所至現場履勘時，發現只有鐵門一道，後面沒
    有貨車，有勘驗筆錄附卷可憑，且車輛既未固定在該處，即與「設置」之構成要
    件不合，且車輛暫時在路上或路旁停放，難認有為自己不法利益之意圖，此外，
    復查無其他積極證據足資證明被告有此部分之犯行，惟此部分與公訴人起訴部分
    有實質上一罪之關係，爰不另為無罪之諭知，附此敘明。
據上論斷，應依刑事訴訟法第三百六十九條第一項前段、第三百六十四條、第二百九
十九條第一項前段，修正前山坡地保育利用條例第三十四條第一項、第三項，刑法第
十一條前段、第二條第一項但書、第二十八條、第七十四條第一項，判決如主文。
本案經檢察官張秋雲到庭執行職務。
中      華      民      國    八十九   年       四     月      十一     日
                              臺灣高等法院刑事第十六庭
                                  審判長法  官  許  增  男
                                        法  官  黃  鴻  昌
                                        法  官  蔡  彩  貞
右正本證明與原本無異。
如不服本判決應於收受送達後十日內向本院提出上訴書狀，其未敘述上訴之理由者並
得於提起上訴後十日內向本院補提理由書（均須按他造當事人之人數附繕本）。
                                        書記官  李  元  康
中      華      民      國    八十九   年       四     月      十二     日
附錄：本案論罪科刑法條全文
修正前山坡地保育利用條例第三十四條：
在公有或他人山坡地內，擅自墾殖或設置工作物者，處六月以上五年以下有期徒刑，
得併科三萬元以下罰金。
前項未遂犯罰之。
犯本條之罪者，其墾殖物及工作物沒收之。


司法院資訊處製作；財團法人民間司法改革基金會備份。
